【裁判字號】    95,勞上,1
【裁判日期】    951031
【裁判案由】    給付職業災害補償金等
【裁判全文】
臺灣高等法院臺南分院民事判決  95年度勞上字第1號
上訴人即附
帶被上訴人  壬○○
            乙○○
            甲○○
            丙○○
上列四人共同
訴訟代理人  楊漢東  律師
複 代 理人  葉榮棠  律師
            林彥百  律師
            黃溫信  律師
被上訴人即
附帶上訴人  憶村營造事業有限公司
兼  法  定
代  理  人  庚○○  住同上
上列二人共同
訴訟代理人  王正宏  律師
複 代 理人  黃昭雄  律師
被 上 訴人  行政院農業委員會林務局嘉義林區管理處
法定代理人  己○○  住同上
訴訟代理人  蕭世芳  律師
上列當事人間請求給付職業災害補償金等事件，上訴人對於中華
民國94年9 月22日臺灣嘉義地方法院第一審判決（92年重勞訴字
第1 號）提起上訴，被上訴人憶村營造事業有限公司等提起附帶
上訴，本院於95年10月17日言詞辯論終結，判決如下：
    主  文
原判決主文第一項關於命附帶上訴人憶村營造事業有限公司及庚
○○連帶給付附帶被上訴人壬○○超過新臺幣貳拾玖萬柒仟柒佰
捌拾柒元部分，及原判決主文第二項關於命附帶上訴人憶村營造
事業有限公司給付附帶被上訴人壬○○、乙○○、甲○○各超過
新臺幣柒拾伍萬玖仟元部分，及該部分假執行、免為假執行之宣
告，暨該部分訴訟費用之裁判均廢棄。
上列廢棄部分，附帶被上訴人壬○○、乙○○、甲○○在第一審
之訴及假執行之聲請均駁回。
附帶上訴人憶村營造事業有限公司及庚○○其餘之附帶上訴駁回
。
上訴人之上訴駁回。
第二審上訴訴訟費用由上訴人負擔。
附帶上訴訴訟費用（含第一審附帶上訴部分之訴訟費用），由附
帶上訴人憶村營造事業有限公司及庚○○連帶負擔十分之九，餘
由附帶被上訴人負擔。
本判決第四項附帶上訴駁回所命附帶上訴人憶村營造事業有限公
司應給付附帶被上訴人壬○○新臺幣壹佰零伍萬陸仟柒佰捌拾柒
元、附帶被上訴人乙○○、甲○○各新臺幣捌拾柒萬玖仟元、附
帶被上訴人丙○○新臺幣壹拾貳萬元部分，於附帶被上訴人壬○
○、乙○○、甲○○、丙○○依序各以新臺幣拾伍萬貳仟貳佰
陸拾貳元、新臺幣貳拾玖萬仟元、新臺幣貳拾玖萬仟元、新
臺幣肆萬元，為附帶上訴人憶村營造事業有限公司供擔保後得假
執行。但附帶上訴人憶村營造事業有限公司如於執行標的物拍定
、變賣或物之交付前，依序各以新臺幣壹佰零伍萬陸仟柒佰捌拾
柒元、新臺幣捌拾柒萬玖仟元、新臺幣捌拾柒萬玖仟元、新臺幣
壹拾貳萬元為附帶被上訴人壬○○、乙○○、甲○○、丙○○預
供擔保得免為假執行。
    事  實
甲、上訴人即附帶被上訴人方面：
一、聲明：求為判決：（一）原判決不利於上訴人部分廢棄。（
    二）原判決主文第一項被上訴人憶村營造事業有限公司（下
    稱憶村公司）、及庚○○應連帶給付上訴人之金額，及第二
    項被上訴人憶村公司應給付上訴人壬○○、乙○○、甲○○
    之金額，各應附加自起訴狀繕本送達翌日起至清償日止，按
    年利率5％ 計算之利息。（三）被上訴人行政院農業委員會
    林務局嘉義林區管理處（下稱嘉義林管處），應與被上訴人
    憶村公司連帶給付上訴人壬○○、乙○○、甲○○各新臺幣
    （下同）88萬元，及各自起訴狀繕本送達翌日起至清償日止
    ，按年利率5％ 計算之利息。（四）被上訴人憶村公司、及
    庚○○之附帶上訴駁回。（五）訴訟費用均由被上訴人負擔
    。（六）准供擔保宣告假執行。
二、陳述：除與原判決記載之事實相同者予以引用外，並補稱：
（一）上訴人在原審請求之項目分為賠償與補償二大項，賠償部
      分又競合以侵權行為損害賠償及國家賠償請求權為依據。
      上訴人於94年9月8日言詞辯論時，擴張聲明請求被上訴人
      就應給付上訴人之金額，應附加給付上訴人自起訴狀繕本
      送達翌日起至清償日止，依年利率5％ 計算之利息。然原
      判決主文第一項為被上訴人憶村公司、及庚○○應連帶給
      付上訴人之損害賠償金額，及主文第二項判決被上訴人憶
      村公司應給付上訴人之職業災害補償金額，均未附加應給
      付上訴人之遲延利息，而駁回上訴人其餘請求。原判決駁
      回上訴人於第一審對被上訴人所為給付遲延利息之請求，
      應有違誤。故上訴人針對原審判決主文第一項被上訴人憶
      村公司、及庚○○應連帶給付上訴人之金額，原判決主文
      第二項被上訴人憶村公司應給付上訴人之金額，均請求各
      該被上訴人應附加給付上訴人自起訴狀繕本送達翌日起至
      清償日止，依年利率5％計算之利息。
（二）關於請求職業災害補償金部分：
    1.原審判決被上訴人憶村公司應給付上訴人之職業災害補償
      金額，係以被害人李鴻輝每日工資2,200元，每月工資66,
      000 元計算。該金額被上訴人憶村公司在原審並不爭執，
      卻在鈞院重為爭執，且不依被害人李鴻輝實際有上班工作
      領取工資之金額計算，僅表示願以勞保投保之薪資上限每
      月42,000元作為平均工作薪資，顯非有理。又依被上訴人
      憶村公司在原審92年5月5 日之呈報狀所附工人每人7月至
      10 月份工作數表，被害人李鴻輝93年7月份工作21.5天（
      1小時算半天）、8 月份工作28天、9月份工作24.5天、10
      月份工作30天（因6月份之記錄被上訴人未提出，11月份2
      天有工作紀錄），4個月共工作103.5天，共領薪資227,70
      0元，月平均工資應為56,925 元，被上訴人憶村公司自願
      承認之金額顯然太低，並無可採。
    2.上訴人在原審就職業災害補償金部分，係請求被上訴人嘉
      義林管處，應與被上訴人憶村公司連帶給付補償金額，原
      審雖僅判決被上訴人憶村公司應負補償責任，而另以被上
      訴人嘉義林管處已盡督促被上訴人憶村營造公司之責任，
      且未有違背勞工安全衛生法有關承攬人、再承攬人應負責
      之規定為由，駁回上訴人對被上訴人嘉義林管處之補償請
      求。惟原判決該理由並非正確，蓋被上訴人憶村公司承攬
      之工程，為阿里山森林鐵路40K-42K 邊坡穩定處理工程（
      下稱系爭工程），工程內容係為穩定阿里山森林鐵路邊坡
      ，而被上訴人嘉義林管處經營之事業，包括阿里山森林鐵
      路，故系爭工程當然屬被上訴人嘉義林管處經營之事業一
      部分，被上訴人嘉義林管處主張系爭工程非屬其事業，顯
      非有理。又被上訴人嘉義林管處之工程合約及相關規定，
      形式上雖有嚴禁包商違規使用小台車規定，但實質上被上
      訴人憶村公司違規使用小台車，每天收工時都須駛回被上
      訴人嘉義林管處之水社寮車站旁之停車場備用軌道停放，
      每日上工時再由水社寮車站駛到工地施工現場，甚至曾發
      生工人利用小台車施工，曾遇見監工薛廷法也曾坐小台車
      巡視工地，工人利用怪手將小台車調離鐵路軌道，由薛廷
      法先行通過之事實，顯見被上訴人嘉義林管處有容忍其包
      商施工時違規使用小台車之事實。且本件意外事故，刑事
      一審判決亦認定被上訴人嘉義林管處有未盡監督職責之疏
      失，被上訴人憶村公司負責人庚○○在刑事及本件民事審
      理程序中，亦主張公司使用小台車有獲得被上訴人嘉義林
      管處之同意，加以工地之工人復均稱被上訴人嘉義林管處
      監工薛廷法，曾於工地現場目睹被上訴人憶村公司用小台
      車搬運材料而未反對或制止，故被上訴人嘉義林管處並未
      盡督促被上訴人憶村公司遵守鐵路法第57條及第70條規定
      之責任。此外被上訴人嘉義林管處還縱容被上訴人憶村公
      司違規利用小台車搬運工地施工材料，不加以制止，因之
      被上訴人嘉義林管處拒絕給付上訴人之職業災害補償金，
      顯有違勞工安全衛生法第16條及第17條第1 項之規定，上
      訴人自得請求被上訴人嘉義林管處連帶給付上訴人職業災
      害補償金。
（三）關於請求侵權行為損害賠償部分：
      被上訴人憶村公司及負責人庚○○，雖抗辯阿里山森林鐵
      路台車行使暫行管理須知第3條及合約書第9條第1項、第5
      項規定，在阿里山森林火車路線，並非完全禁止使用小台
      車，而是在使用之前應該經過申請之程序，且工地負責人
      李鴻輝應負有管理使用小台車之職責，被上訴人憶村公司
      並無違反保護他人法律之情形云云。然按鐵路法第57條第
      2項既已規定行人、車輛不得在鐵路路線非供公眾通行之
      處所通行，被上訴人憶村公司為節省施工成本，違規提供
      小台車供工人在阿里山鐵路搬運施工材料而肇事發生傷亡
      ，不論死亡之被害人為火車之乘客或乘坐小台車之工人，
      違規提供小台車之被上訴人憶村公司均應認有違反保護他
      人之法律之過失。另阿里山森林鐵路台車行駛暫行管理須
      知第3條規範之對象為林務局「各監工區所屬人員」，並
      不包括承攬林務局工程之承包商及工人，被上訴人憶村公
      司以該條規定，辯稱廠商在阿里山森林鐵路使用小台車並
      非絕對禁止，只要有申請即可，而申請之程序是李鴻輝之
      職責，公司負責人並無責任云云，顯為卸責之詞並非可採
      。且被上訴人嘉義林管處雖在契約書第9條第3項有規定「
      廠商施工時，不得妨害交通。」但被上訴人嘉義林管處現
      場監工人員，卻未嚴格禁止廠商違規使用小台車，甚至明
      知廠商違規使用小台車也不加以取締禁止，依民法第 224
      條規定，被上訴人嘉義林管處應與其現場監工人員之故意
      、過失負同一責任。況上訴人對被上訴人嘉義林管處係請
      求職業災害補償，並不以被上訴人嘉義林管處有故意、過
      失為必要，依勞工安全衛生法第16條規定，被上訴人嘉義
      林管處應就李鴻輝之職業災害死亡，與被上訴人憶村公司
      負連帶補償責任。
三、證據：除引用原審之立據方法外，並補提出原審90年度勞訴
    字第8號判決影本1件，及聲請傳訊證人辛○○、丁○○、戊
    ○○，證明被上訴人嘉義林管處之現場監工有容忍承包商之
    工人違規使用小台車之事實。
乙、被上訴人即附帶上訴人憶村公司及庚○○方面：
一、聲明：求為判決：（一）原判決不利被上訴人部分及該部分
    假執行之宣告均廢棄。（二）上開廢棄部分，上訴人在第一
    審之訴駁回。（三）上訴人之上訴駁回。（四）訴訟費用均
    由上訴人負擔。（四）如受不利判決准供擔保宣告免為假執
    行。
二、陳述：除與原判決記載之事實相同者予以引用外，並補稱：
（一）按「訴狀送達後，原告不得將原訴變更或追加他訴」民事
      訴訟法第255條第1項定有明文。被上訴人即認於94年9月8
      日曾追加利息之請求，但因已接近訴訟終結階段，明顯有
      礙訴訟之終結，是原審未同意其追加，應屬無誤，且其起
      訴時即未就利息部分請求，其後在言詞辯論終結前始就利
      息部分為請求，屬訴訟之追加，應無疑義，被上訴人不同
      意其追加。又按民事訴訟法第459條第1項規定「上訴人於
      終局判決前得將上訴撤回。但被上訴人已為附帶上訴者，
      應得其同意。」被上訴人已經提起附帶上訴，因此不同意
      上訴人撤回上訴。
（二）就職業災害補償部分，被害人李鴻輝之受傷死亡非屬職業
      災害之範圍，原判決認定有誤：
    1.按勞工因遭遇職業災害而致死亡，雇主固應依勞動基準法
      第59條規定給付該條所列各款之災害補償。惟「職業災害
      」之定義，在勞動基準法中並無明文加以規定，而司法實
      務上均以與職業災害勞工最直接相關之勞工安全衛生法之
      規定為依據，亦即依勞工安全衛生法第2條第4項規定「本
      法所稱職業災害，謂勞工就業場所之建築物、設備、原料
      、材料、化學物品、氣體、蒸汽、粉塵等或作業活動及其
      他職業上原因引起之勞工疾病、傷害、殘廢或死亡。」之
      定義，作為「職業災害」之定義與適用範圍標準（參最高
      法院78年度臺上字第1052號民事判決、及臺灣高等法院87
      年度勞上字第13號判決）。是依勞工安全衛生法第2條第4
      項規定，所謂職業災害，必須是勞工在「就業場所」從事
      職務之執行所產生之疾病、受傷或死亡等，方得認定為職
      業災害。本件被上訴人憶村公司之受僱人李鴻輝，於中午
      休息時間，明知有森林小火車即將通過且有聽見鳴笛聲，
      卻仍故意駕駛小台車，在距離工地現場1 千公尺遠距離外
      ，自行撞上靜止中的森林小火車，此意外事件業經行政院
      勞工委員會南區勞動檢查所，以93年07月21日勞南檢營字
      第0931008145號函認定非屬職業災害，並經鈞院93年度交
      上訴字第503號刑事判決理由第5點亦認定非屬職業災害。
      退步言，縱令鈞院仍認本件屬職業災害，惟原審對於計算
      職災補償之方式亦有錯誤，蓋依勞動基準法第59條第1 項
      第4款規定「勞工遭遇職業災害而死亡時，雇主除給與5個
      月平均工資之喪葬費外，並應一次給與其遺屬40個月平均
      工資之死亡補償。」再依同法第2條第1項第4 款規定「平
      均工資：謂計算事由發生之當日前6 個月內所得工資總額
      除以該期間之總日數所得之金額。」並不區分工資是計日
      或是計月之方式。是以原判決逕以被上訴人憶村公司受雇
      人李鴻輝每日日薪2,20 0元乘30等於66,000元作為其平均
      工資，自有錯誤。本件計算李鴻輝之平均工資，當應調取
      其91年度申報所得薪資作為計算之依據。然因李鴻輝之工
      資明細，確實無法明確證明，為免調查徒費勞力時間成本
      ，被上訴人憶村公司同意以勞保投保薪資上限每月42,000
      元，作為李鴻輝之平均工資，惟上訴人以被上訴人憶村公
      司於原審92年5月5日呈報狀所附之出工日數作為計算之依
      據，並主張李鴻輝之月平均工資為56,925元，尚待釐清。
    2.又依最高法院87年度臺上字第233 號裁判意旨「職業災害
      補償，基本上亦為損害賠償之一種，雇主之職業災害補償
      責任，乃係基於勞動基準法第59條之特別規定，依此條之
      規定，對於雇主雖採無過失責任主義，即雇主不得以自己
      無過失為由而拒絕賠償，惟損害賠償之法則，我國規定於
      民法第213條至第218條，其中第217 條規定之過失相抵，
      係為促使被害人注意履行其應盡之義務，以避免或減少損
      害之發生，職業災害補償既為損害賠償之一種，自仍有民
      法第217 條之適用，以促勞工於執行職務時，對於自己生
      命、身體之安全，盡其應盡之注意義務，避免或減少危險
      或損害之發生，故自目的而言，職業災害補償適用民法上
      過失相抵原則，與保護勞工之意旨，並不相違。」已經具
      體指出職業災害在責任要件之構成上雖採無過失責任，但
      就損害結果之風險分配上，基於每個人都應對於自己的身
      體生命負有注意之義務，因此職業災害事件之補償亦有民
      法過失相抵之適用。基此本件原判決已經認定被上訴人憶
      村公司之受僱人李鴻輝，應對損害之結果負擔80％過失責
      任，卻未在職災補償之項目下對其過失比例進行補償金額
      之酌減，自有不當。
（三）關於侵權行為損害賠償部分：
    1.原判決以被上訴人憶村公司有違反民法第184條第2項違反
      保護他人之法律，致生損害於他人者，應負損害賠償責任
      云云。然民法第184條第2項所規定「違反保護他人之法律
      」，在適用方法上有三個階段必須處理，首先行為人所違
      反的是否為保護他人之法律，其次是被害人是否屬於受保
      護之人之範圍，第三是被害人所為請求是否為該法律所要
      保護之利益。又按鐵路法第57條第2 項固規定行人、車輛
      不得在鐵路路線、橋樑、隧道內及站區內非供公眾通行之
      處所通行。然該條規定是在規範旅客之義務，故該條第 1
      項規定之目的即在強調旅客之義務，以保障火車通行上之
      安全，避免火車事故之發生，造成火車上乘客之生命身體
      安全受到危害。至於不遵守規定之旅客或行人車輛，當非
      該條之保護對象，是以若論鐵路法第57條第2 項規定是屬
      於保護他人之法律，則其所保護之對象乃是火車行駛之公
      共安全及火車上之乘客安全，若有不遵守規定之旅客或行
      人車輛，因此造成火車事故導致火車及火車上之乘客受有
      損害者，當依民法第184條第2項推定為有過失。本件被害
      人李鴻輝是現場工地負責人，並非火車之乘客，因此李鴻
      輝駕駛小台車撞上阿里山森林火車，造成生命及身體健康
      受到損害，並非鐵路法第57條第2 項所要保護之利益。據
      此可知原判決援引鐵路法第57條第2項作為民法第184條第
      2項保護他人法律之依據，尚屬牽強。再者依阿里山森林
      鐵路台車行駛暫行管理須知第3條規定，本件工程合約第9
      條第1項、5項及 8項規定可知，在阿里山森林火車路線，
      並非完全禁止使用小台車，而是在使用之前應該經過申請
      之程序，再依上開工程契約規定，可知工地負責人負有管
      理所使用之機具及交通維持之職責。被上訴人憶村公司雖
      在李鴻輝訂購小台車，而要求請款時同意李鴻輝基於工程
      專業之考量，而要求訂購小台車使用之請求，但被上訴人
      此一同意李鴻輝購買小台車於工地現場使用之行為，並不
      能認為有違反阿里山森林鐵路台車行駛暫行管理須知第 3
      條規定之情形，蓋該條規定並非完全禁止使用小台車進行
      小搬運，故同意李鴻輝購買小台車在工地使用，並非當然
      造成違反上開暫行管理須知之規定，相反的，被上訴人憶
      村公司依工地負責人李鴻輝之要求而提供小台車後，接下
      來的工作就是工地負責人李鴻輝應該要進行申請小台車使
      用之核准程序，此正是本件工程契約第9 條有關施工管理
      各項對於工地負責人之要求與義務之賦予。因之被上訴人
      憶村公司基於尊重李鴻輝對於鐵道工程之專業意見，對於
      李鴻輝要求訂購小台車之請求予以同意並付款提供之行為
      ，並不能認為即係直接違反保護他人之法律，而是身為工
      地負責人之李鴻輝未依工程契約所負之義務，進行申請使
      用小台車始造成此一意外。又證人辛○○、丁○○、戊○
      ○於鈞院證稱林管處的監工人員，知悉李鴻輝有使用台車
      之事實，卻未禁止其使用，顯見李鴻輝使用小台車搬運機
      具物料進行施工，為業主機關所默許同意，被上訴人憶村
      公司亦無須因為李鴻輝使用小台車乙事，而必須負民事侵
      權行為責任，故被上訴人憶村公司並無民法第184條第2項
      所規定違反保護他人法律之情形。
    2.原判決以被上訴人憶村公司提供小台車予李鴻輝使用，是
      屬於違反保護他人法律，直接推定有過失，並以李鴻輝駕
      駛小台車自行撞擊靜止中之小火車造成死亡之結果，認定
      與被上訴人憶村公司提供小台車之行為間有相當因果關係
      云云。然被上訴人憶村公司係一家資本額僅有300 萬元之
      丙級營造公司，對於李鴻輝之意外事故感到十分之遺憾與
      意外，蓋李鴻輝有專業技師執照，且對於山區鐵路之施工
      經驗豐富，始會向被上訴人憶村公司要求提供台車以利機
      械原料之搬運，而本件意外事故之發生是在工程已經完成
      75％之進度，顯見李鴻輝對於台車之使用已經有相當之熟
      悉，且依被上訴人憶村公司在原審93年6 月29日之民事答
      辯狀第16頁之記載，已說明於93年10月31日監工日報表中
      ，監工人員已告知工地負責人11月份起，開始行駛奮起湖
      至水社寮間星期例假日區間車，應注意安全，並有李鴻輝
      之簽章。又依證人陳英峰於92年5月6日檢察官訊問筆錄時
      證稱：「（當天有無聽到火車鳴笛的聲音？）我們在鐵路
      上走的時候就有聽到鳴笛的聲音，板車是李鴻輝所開，他
      都沒有作任何處置，但我看到火車時，我趕快跳車，至於
      他們如何相撞我沒有看到。」繼於93年4 月28日在原審刑
      事審判筆錄中證稱：「（當天你有無聽到火車聲音？）有
      ，火車已經在半路上要下來了。」、「（你聽到聲音有無
      告訴李鴻輝？）有，我有告訴他火車要來了，不知道火車
      要上去或下去。」、「（是否你告訴李鴻輝火車要來，他
      沒有作任何表示？）是的。」足徵李鴻輝對於火車即將接
      近乙事完全知情，卻故意將台車自工地駛往接近火車，致
      造成撞上時速只有15公里的阿里山森林小火車的意外，且
      本件意外事故發生時間是中午午休時間，李鴻輝此種在非
      工作時間，駕駛小台車自招危險之行為，其行為結果應由
      李鴻輝負起最大之責任。李鴻輝既係工地負責人，對於其
      本身之重大過失造成之損害，卻要被上訴人憶村公司負起
      民事侵權責任，於情於法均有違背，故就相當因果關係而
      言，實難認被上訴人憶村公司提供小台車之行為與撞上森
      林小火車之間，特別是靜止中之小火車間，有何相當因果
      關係。
    3.縱令被上訴人憶村公司應負侵權責任，因原判決既認定受
      僱人李鴻輝對損害之結果，應負擔80％過失責任，顯然受
      僱人李鴻輝係造成本件意外事故之主因，然卻又判決上訴
      人每人60萬元之慰撫金，顯屬過高與不當，應予酌減。另
      原審就扶養費部分，以平均每戶每人非消費性支出作為計
      算扶養費之標準，亦屬過高，而應以所得稅之扣除額始符
      合常情。原判決認定被上訴人憶村公司應賠償331 萬餘元
      ，不僅超過被上訴人憶村公司之資本額，也必將導致被上
      訴人憶村公司面臨破產解散之困境，而非被上訴人憶村公
      司所能承擔。
三、證據：除引用原審之立證方法外，並補提出工地負責人變更
    申請書、勞基法第2條用詞定義、最高法院 78年度臺上字第
    1052號民事判決要旨、臺灣高等法院87年度勞上字第13號判
    決要旨、最高法院87年度臺上字第233 號裁判要旨、王澤鑑
    著侵權行為法第1冊第348頁影本、李鴻輝之各類所得扣繳暨
    免扣繳憑單各1紙為證。
丙、被上訴人嘉義林管處部分：
一、聲明：求為判決：（一）上訴駁回。（二）第二審訴訟費用
    由上訴人負擔。（三）如受不利判決准供擔保免為假執行。
二、陳述：除與原判決記載之事實相同者予以引用外，並補稱：
（一）被上訴人憶村公司於91年05月30日，承攬被上訴人嘉義林
      管處之系爭工程（編號90嘉道復字第5 號），並訂定「工
      程採購契約書」約定：「廠商（憶村公司）於本處（嘉義
      林管處）通知日起10日內開工，並於開工之日起50工作天
      內全部完工。以工作天計者，下列星期日、國定假日或其
      他休息日，均應不計入。…4.星期日及休息之星期六免計
      工期。」（第7條(一)），「廠商員工均應遵守有關法令規
      定，包括施工地點當地政府各目的事業主管機關訂定之規
      章，…」（第9條(一)3），「契約施工期間，廠商應遵照勞
      工安全衛生法…道路交通標誌、標線、號誌設置規則等有
      關規定確實辦理…。因廠商疏忽或過失而發生任何意外事
      故，均由廠商負一切責任。」（第9條(三)1），「廠商施工
      時，不得妨礙交通。因施工需要交通時，須有適當臨時交
      通路線及公共安全設施，並事先提出因應計畫送請本處監
      造單位核准。本處監造單位如另有指示，廠商應即照辦。
      」（第9條第(五)1），「廠商依契約提送本處一切申請、報
      告、請款及請示事項，除另有約定外，均須送經本處監造
      單位核轉。」（第10條(三)），「廠商在各項工程施工前，
      應將其施工方法、施工步驟及施工中之檢（試）驗作業等
      計劃，先洽請本處監造單位同意，並在施工前會同本處監
      造單位完成準備作業之檢查工作無誤後，始得進入施工程
      序。」（第11條(三)）。又鐵路法第57條第2項規定：「行
      人、車輛不得在鐵路路線、橋樑、隧道內及站區內非供公
      眾通行之處所通行。」有該工程採購契約書附原審卷及鐵
      路法規可稽，且為上訴人未爭執之事實，足證被上訴人就
      本件工程確已竭盡督促廠商注意工程衛生安全之能事，毫
      無任何督促上之疏失，尤見上訴人以被上訴人嘉義林管處
      為督促廠商或督促有疏失，依勞工安全衛生法第16、17
      條規定，請求被上訴人嘉義林管處與被上訴人憶村公司連
      帶給付職業災害補償金，誠乏理由。蓋按勞工安全衛生法
      第16條所謂「事業單位以其事業招人承攬」，及第17條所
      謂「事業單位以其事業之全部或一部分交付承攬」，係指
      事業單位將其完成目的事業本身應為之業務，全部或一部
      分招人或交付他人承攬而言。被上訴人嘉義林管處之目的
      事業，即本身職務上應為之業務，為管理國家森林，包括
      經營阿里山森林鐵路及阿里山森林遊樂區，而被上訴人憶
      村公司所承攬之系爭工程，係森林鐵路片段邊坡之維修加
      強工程，非被上訴人嘉義林管處目的事業本身，顯與勞工
      安全衛生法第16條、第17條規定之前提情形及要件不符，
      顯無該條規定之適用。上訴人依勞工安全衛生法第16條、
      第17條第1項規定，請求被上訴人嘉義林管處應與被上訴
      人憶村公司連帶給付上訴人職業災害補償金，殊有誤會與
      失當。
（二）被上訴人嘉義林管處為響應行政院2008年旅客倍增計劃及
      應產業業者、地方百姓等要求，自91年11月1 日起在原有
      阿里山至嘉義間森林鐵路，阿里山至奮起湖、水社寮區間
      ，增駛「蝙蝠生態觀光列車」。事前（行車前）即大事宣
      傳，發布新聞（民眾日報92年9月4日、中國時報10月24日
      、台灣日報、聯合報、自由時報及民眾日報10月29日）及
      於同年11月1 日上網發布消息，並於水社寮站及沿線各站
      公告張貼行駛區間列車時間表，且為期行車之安全，由被
      上訴人嘉義林管處以91年10月28日（91）嘉鐵字第091529
      0928號函知會兩端車站及沿線監工區加強各施工地點安全
      ，經本件森林鐵路40Ｋ－42Ｋ邊坡穩定處理工程監造人員
      （俗稱監工）薛廷法，於同年10月30日告知承包廠商憶村
      公司工地負責人即被害人李鴻輝：週休二日加開321、322
      次阿里山至水社寮區間來回列車，凡此事實，有各該前報
      、上網資訊、張貼公告之列車時間表、監工薛廷法監工日
      報表、工地負責人變更（李鴻輝）申請書、李鴻輝記錄列
      車經過時間條紙附原審卷可稽，即上訴人亦承認被上訴人
      嘉義林管處就增駛「蝙蝠生態觀光列車」，事前曾發布新
      聞並公告行駛區間列車時間表（見上訴人在原審所提92年
      6月2日爭點整理狀有爭執部分三「…並非僅上網公告或廣
      告為已足」文義），足可認定。遑論阿里山森林鐵路或阿
      里山、奮起湖、水社寮區○○路本身，均無設置上瑕疵，
      且增駛蝙蝠生態列車之前，曾大事先登報、上網傳訊、張
      貼公告列車時間表，甚至事先通知工地負責人即被害人李
      鴻輝，促其注意安全，顯已竭盡注意防範之能事，管理上
      毫無故意或過失疏忽情事，復無被上訴人嘉義林管處職員
      執行職務行使公權力損害上訴人自由、權利情事，則上訴
      人依國家賠償法第2條第2項、第3條第1項及勞基法第63條
      第1、2項規定，請求被上訴人嘉義林管處國家賠償及給付
      職業災害補償，殊乏理由。
（三）依勞動基準法第63條第1、2項規定：事業單位對承攬人僱
      用之勞工發生職業災害，應負連帶補償責任，須符合下列
      條件：(1)在事業單位所提供工作場所範圍內發生災害；(2)
      事業單位違背勞工安全衛生法有關對於承攬人應負責任之
      規定；(3)致承攬人所僱用勞工發生職業災害。本件肇事地
      點非事業單位即嘉義林管處所提供工作場所：查被上訴人
      憶村公司承攬系爭工程總共約1 公里，惟實際工地分四段
      如卷附圖A、B、C、D段，其中A、B、C段業於91年8月30日
      以前完工，91年11月2日肇事日僅D 即該森林鐵路41Ｋ324
      Ｍ至41Ｋ472Ｍ 路段尚未完工，距離肇事地點即該森林鐵
      路40Ｋ750Ｍ處，有574公尺之遙，顯非工作場地，有該附
      圖可稽，且為原審卷附行政院勞工委員會南區勞動檢查所
      （92年7月1日勞南檢營字第0921007545號函所附「勞工李
      鴻輝駕駛輕便車行駛於森林火車軌道與火車相撞致死災害
      檢查初步報告書」所認定，亦為上訴人所未爭執；易言之
      ，非在被上訴人嘉義林管處所提供工作場所發生災害，與
      上述補償要件不符。另就本件工程，被上訴人嘉義林管處
      已竭盡注意、防範能事，並踐行勞工安全衛生法有關保護
      勞工之規定，除於工程承攬契約內嚴予規範承攬廠商注意
      工程安全外，且於阿里山鐵路沿路平交道設立告示牌載明
      ：「依鐵路法第57條、第70條規定，嚴禁行人及未經核准
      之車輛在鐵路線、橋樑、隧道及站區內非供公眾通行之處
      所通行，違者依法罰鍰。」禁止在鐵路上行走或溜車，概
      見被上訴人嘉義林管處未曾違反勞工安全衛生法。而被害
      人李鴻輝肇事原因為：Ａ、被害人李鴻輝未經許可，違法
      擅在鐵路上溜車。Ｂ、被害人李鴻輝所駕駛便車（台車）
      ，無汽笛、警鈴等信號裝備，致臨急無法事先示警而與正
      常行駛之火車相撞，有上開勞委南檢所報告書可參。Ｃ、
      依上訴人所舉證人辛○○證稱：「每天上午還不到10點就
      要休息，將近11點才開始工作，這時間是小火車經過的時
      間；下午2點半到4點左右，也是小火車經過的時間，…」
      。本件肇事時間為91年11月2 日中午，即證人辛○○所謂
      小火車經過時間，被害人李鴻輝明知而冒險搶路，擅在鐵
      路上駕駛輕便車肇事，咎由自取，非肇因於被上訴人監督
      工作現場不周，誠無理由斥令被上訴人負責補償。且本件
      第321 次列車於煞車靜止中，被李鴻輝所駕駛輕便車所撞
      ，該列車行經阿里山鐵路40Ｋ750Ｍ 處係上坡，不可能超
      速；反觀被害人李鴻輝所駕駛輕便車，為下坡又欠缺警示
      設備，釀致列車長發現危情而將列車煞車後，該輕便車因
      下坡速度奇快，煞車不及，撞入停車靜止中之第321 次列
      車車頭，有現場圖可證，尤證被上訴人嘉義林管處之職員
      毫無過失可言，上訴人請求被上訴人嘉義林管處補償，殊
      乏理由。因之被上訴人嘉義林管處就阿里山森林鐵路，毫
      無設置、管理行為上任何瑕疵或過失，更無行車上之任何
      疏失，尤無勞基法第63條第1、2項之補償責任。
（四）上訴人雖舉證人辛○○、丁○○、戊○○證稱：曾目睹被
      上訴人嘉義林管處職員薛廷法坐阿里山鐵路輕便車（台車
      ）到現場，未禁止廠商使用台車云云。惟該證詞並非實在
      ，此觀下列事證可知：1.證人辛○○在另案刑事庭作證時
      ，僅謂：工人所駕駛台車遇到火車時，要搬離或吊離鐵路
      ，未謂曾目睹薛廷法駕駛台車到現場，有該證人筆錄可稽
      （參照原審93年度交訴字第3號業務過失致死案卷P203~21
       0），足窺其證言係事後串證。按台車僅可容二、三人搭
      乘，乃不爭之事實，證人辛○○、丁○○、戊○○等均謂
      搭台車上工，殊悖常理，為不可能之事實，概見其證言不
      實，無非受上訴人之託，臨訟串謀出庭偽證。退而言之，
      設如證人所云薛廷法曾搭台車到現場，未表明工人不得使
      用台車，僅可證明被上訴人嘉義林管處職員未嚴格取締廠
      商或工人之違規、違約，尚不足證明被上訴人嘉義林管處
      縱容、允許廠商或工人，未經許可，擅在鐵路上駕駛台車
      。換言之，廠商及工人之在鐵路上駕駛台車，仍在禁止之
      列，不因職員之未嚴格取締而視為合法，或解釋為允許其
      使用台車。台車肇禍，依上開規定及契約條款，應由廠商
      自行負責，殊無請求被上訴人嘉義林管處賠償之理。況死
      者李鴻輝為廠商被上訴人憶村公司派駐工地之監工，竟自
      己違規違法在鐵路上溜駛台車肇禍，更無要求被上訴人嘉
      義林管處賠償之理。
三、證據：除引用原審之立證方法外，並補提出阿里山森林火車
    40K-42K邊坡穩定處理工程附圖影本1份為證。
丁、本院依職權函請財政部臺灣省南區國稅局嘉義市分局檢送李
    鴻輝之91年度薪資所得報稅資料。
    理  由
一、上訴人起訴主張：被害人李鴻輝受僱於被上訴人憶村公司，
    被上訴人庚○○為該公司負責人。被上訴人憶村公司於91年
    5 月30日承攬被上訴人嘉義林管處所發包系爭工程，並僱用
    被害人李鴻輝在現場施工，因被害人李鴻輝工作地點在被上
    訴人嘉義林管處所管理經營之阿里山森林鐵路沿線旁，故被
    上訴人庚○○提供可在鐵軌上行駛之小台車搬運砂石，嗣於
    同年11月2 日中午，被害人李鴻輝利用被上訴人憶村公司提
    供之小台車行駛於鐵路上搬運砂石時，行經阿里山鐵路40公
    里75公尺處，與當天新增班次通行區間小火車編號祝客8310
    號列車相撞，致被害人李鴻輝不幸死亡。上訴人丙○○為被
    害人李鴻輝之父、上訴人壬○○為被害人李鴻輝之配偶、上
    訴人乙○○、甲○○為被害人李鴻輝之女，因被害人李鴻輝
    之意外死亡，各受有非財產上之損害800,000 元；又上訴人
    丙○○、壬○○各尚有平均餘命5年、30年，扶養費用各159
    ,656 元、3,297,775元；另上訴人壬○○因被害人李鴻輝身
    故，支出喪葬費用352,970元。爰依侵權行為、國家賠償、
    勞工職業災害補償之法律關係，請求判決：（一）被上訴人
    應連帶賠償上訴人丙○○959,656元、上訴人壬○○4,450,7
    45元、上訴人乙○○、甲○○各800,000元，及均自起訴狀
    繕本送達翌日起至清償日止，按年利率 5％計算之利息。（
    二）被上訴人憶村公司及被上訴人嘉義林管處應連帶給付上
    訴人壬○○、上訴人乙○○、甲○○各 990,000元之補償金
    ，及均自起訴狀繕本送達翌日起至清償日止，按年利率5 ％
    計算之利息等語。
二、被上訴人憶村公司、及庚○○則以：依工程採購契約書所載
    ，於不影響森林鐵路行車安全下，廠商因工程需要得自備機
    具、設備、工作場地設備等，因系爭工程之施工地點相當狹
    隘，就在森林鐵路鐵軌旁，手推車不易行走，怪手或小山貓
    運作不方便且難以迴車，被上訴人憶村公司因工程需要，遂
    訂製小台車使用，並為被上訴人嘉義林管處所默許。而被害
    人李鴻輝為系爭工程之現場負責人，被上訴人憶村公司將工
    程採購契約書交予被害人李鴻輝，並告以施作系爭工程，尤
    應特別注意不得影響森林鐵路行車安全，及應注意所有施工
    人員之安全，是本件小台車之使用，不必然會發生與小火車
    相撞，而致人於死的結果，只要確實管理及查知火車經過時
    間，即可避免危險發生。又意外發生時系爭工程進度已有75
    ％驗收完成，無須以小台車搬運砂石，被上訴人憶村公司並
    未指示以森林鐵路上之小台車搬運砂石，且被害人李鴻輝已
    悉森林火車經過之班次及時間，事發當時復為中午12時下班
    休息吃飯時間，聞火車鳴笛聲均可走避，惟被害人李鴻輝聞
    火車鳴笛聲後，未依規定將機具撤離鐵軌，反欲以小台車與
    火車閃避，致引不幸事故，況撞擊地點距離施工地點約1,00
    0公尺以上，是被害人李鴻輝意外死亡，應屬其個人因素所
    造成之交通意外事件，而非工地意外事故。被害人李鴻輝既
    非遭職業災害致死，顯見其死亡結果與現場是否設置小台車
    ，並無相當因果關係存在，上訴人依侵權行為及職業災害補
    償之法律關係，請求被上訴人憶村公司、及庚○○賠償損害
    及給付補償金，顯無理由等語。被上訴人嘉義林管處則以：
    本件意外事故之發生，被上訴人嘉義林管處無設置及管理上
    任何瑕疵或過失，更無行車上之任何疏失，被上訴人憶村公
    司未依工程採購契約書第10條第3 項約定，申請被上訴人嘉
    義林管處監造單位同意或核准，擅以私製台車在森林鐵路行
    駛，非但違約且違背鐵路法第57條規定，因此被害人李鴻輝
    及被上訴人憶村公司應自負完全過失責任。且被上訴人嘉義
    林管處已預促其注意安全，顯已竭盡注意防範之能事，管理
    上毫無故意或過失疏忽情事。上訴人依侵權行為、勞工職業
    災害補償、及國家賠償等法律關係請求被上訴人嘉義林管處
    賠償，為無理由等語，資為抗辯。（原審就損害賠償部分，
    判決被上訴人憶村公司、及庚○○應連帶給付上訴人壬○○
    318,441 元、上訴人乙○○、甲○○、丙○○各12萬元；就
    職業災害補償部分，判決被上訴人憶村公司應給付上訴人壬
    ○○、乙○○、甲○○各88萬元。另駁回各該當事人超過上
    揭准許請求之金額外，並駁回上訴人對於被上訴人嘉義林管
    處、及原審同案被告余遠榮、袁劉棋、薛廷法、陳永富之損
    害賠償請求；及駁回上訴人對於被上訴人嘉義林管處之國家
    賠償、及職業災害補償之請求。上訴人就上揭判命給付勝訴
    部分提起上訴，請求應附加自起訴狀繕本送達翌日起至清償
    日止，按年利率5％ 計算之利息；及就職業災害補償敗訴部
    分，請求被上訴人嘉義林管處應與被上訴人憶村公司連帶給
    付上訴人壬○○、乙○○、甲○○各88萬元，及各自起訴狀
    繕本送達翌日起至清償日止，按年利率5％ 計算之利息。被
    上訴人憶村公司、及庚○○則就上揭判命應給付敗訴部分，
    提起附帶上訴，請求駁回上訴人之訴。上訴人另就上揭駁回
    超過准許請求金額敗訴部分，及駁回對被上訴人嘉義林管處
    、原審同案被告余遠榮、袁劉棋、薛廷法、陳永富之損害賠
    償請求部分，暨駁回對被上訴人嘉義林管處之國家賠償請求
    敗訴部分，均未上訴已告敗訴確定。事涉本院審判範圍，合
    先敘明）
三、經查被上訴人憶村公司於91年5 月30日，承攬被上訴人嘉義
    林管處發包之「森林鐵路40公里-42公里邊坡穩定處理工程」
    ，並僱用被害人李鴻輝在現場施工，被害人李鴻輝為施工方
    便，使用小台車載運施工之物料及人員，嗣於91年11月2 日
    近中午12時許，被害人李鴻輝駕駛小台車，載運砂石由水社
    寮車站駛至阿里山鐵路40公里750 公尺處，與當天新增班次
    之區間車相撞，致被害人李鴻輝傷重不治死亡；且該小台車
    之使用，並未向被上訴人嘉義林管處提出申請，系爭工程契
    約亦未授權被上訴人憶村公司，可使用小台車在鐵道上搬運
    物品；又系爭事故經行政院勞工委員會南區勞動檢查所調查
    結果，認被害人李鴻輝並非遭遇職業災害死亡，而係其個人
    因素所造成等情。既為兩造所不爭執，並有系爭工程採購契
    約書影本、營造業登記證書、營利事業登記證、開工報告書
    、工地負責人變更申請書、嘉義縣警察局竹崎分局中和派出
    所處理交通事故現場圖、照片、事故現場里程圖、災害檢查
    初步報告書等件附於刑事案卷足稽，自堪信實。惟上訴人另
    主張被上訴人憶村公司、庚○○應負侵權行為之連帶賠償責
    任，及被上訴人憶村公司與被上訴人嘉義林管處亦應負連帶
    給付職業災害補償金二情，既為被上訴人憶村公司、庚○○
    、嘉義林管處所堅詞否認，並以上揭情詞置辯，致兩造互有
    爭議。是本件所應審究者，厥為被上訴人憶村公司、庚○○
    、嘉義林管處，應否負各該侵權行為之損害賠償、及勞工職
    業災害補償責任？及如應負各該損害賠償及補償責任，其賠
    償及補償金額若干？各情而已。茲更詳細說明如下：
（一）被上訴人憶村公司、及庚○○應負侵權行為連帶賠償損害
      部分：
    1.按違反保護他人之法律，致生損害於他人者，負賠償責任
      ，民法第184條第2項定有明文。又行人、車輛不得在鐵路
      路線、橋樑、隧道內及站區內非供公眾通行之處所通行，
      亦為鐵路法第57條第2 項所明定。各該規定旨在保護行人
      、車輛通行之安全，乃被上訴人憶村公司為節省施工成本
      ，竟無視各該法規，違規提供小台車供工人在阿里山鐵路
      搬運施工材料致肇傷亡，則不論死亡之被害人為火車之乘
      客或乘坐小台車之工人，被上訴人憶村公司均應認有違反
      保護他人之法律之過失，其行為自屬違反保護他人之法律
      。雖被上訴人庚○○抗辯依證人辛○○、丁○○、戊○○
      ，在本院證稱林管處之監工人員，知悉被害人李鴻輝有使
      用台車之事實，卻未禁止其使用，顯見被害人李鴻輝使用
      小台車搬運機具物料進行施工，為業主機關所默許同意，
      被上訴人憶村公司即無須因為李鴻輝使用小台車，而負賠
      償責任云云，然既為被上訴人嘉義林管處所否認，且被上
      訴人嘉義林管處所屬員工，是否知悉被害人李鴻輝等人使
      用小台車，亦無礙於被上訴人憶村公司上揭應負之注意義
      務。被上訴人憶村公司既承包上開工程，且施工地點又位
      在阿里山鐵路附近，則被上訴人庚○○為被上訴人憶村公
      司之法定代理人，對於違規使用小台車行駛在蜿蜒曲折之
      阿里山鐵路上，將造成小台車與小火車相撞而致人員傷亡
      之危險，理應知之甚稔，對於工程施工中應避免使用小台
      車，被上訴人庚○○亦負有注意之義務，而應禁止被害人
      李鴻輝等人違規使用小台車，乃竟貿然允許被害人李鴻輝
      駕駛小台車行駛鐵路，顯已屬違反保護他人之法律。而被
      上訴人庚○○自允許使用小台車行駛於小火車鐵軌之時起
      ，即創造台車與小火車碰撞致人員傷亡之高度危險環境，
      且被害人李鴻輝確因本件事故死亡，亦為被上訴人庚○○
      所是認，則被上訴人庚○○之允許使用小台車行為，與被
      害人李鴻輝之死亡結果間，自具相當之因果關係。雖被上
      訴人庚○○以其曾指示被害人李鴻輝注意小台車使用安全
      ，應及時閃避小火車云云，抗辯其允許小台車之使用與系
      爭事故發生並無因果關係云云。惟系爭施工路段既禁止使
      用小台車，而有如前述，則被上訴人庚○○同意被害人李
      鴻輝使用小台車載運使用，已違反其應注意之義務，尚難
      以被上訴人庚○○曾指示被害人李鴻輝注意小台車使用安
      全乙情，而得解免其責任。況系爭台車須要6、7人始有辦
      法移開，案發當日被害人李鴻輝所駕駛之小台車上載有砂
      石等情，復據證人詹東昇在原審刑事庭審理時證述在卷（
      見原審刑事卷第183、185、195至196、200至201頁），則
      以該台車及砂石之重量，顯非在場之被害人李鴻輝及陳英
      鋒等人之力，所可搬離而避免與系爭區間車發生碰撞，是
      被上訴人庚○○所辯尚無足採。又阿里山森林鐵路台車行
      駛暫行管理須知第3 條規範之對象，為林務局「各監工區
      所屬人員」，並不包括承攬林務局工程之承包商及工人，
      被上訴人憶村公司以該條規定，辯稱廠商在阿里山森林鐵
      路使用小台車並非絕對禁止，只要有申請即可，而申請之
      程序為被害人李鴻輝之職責，被上訴人憶村公司負責人並
      無責任云者，亦屬卸責之詞。再者被上訴人庚○○因本件
      過失致死案件，亦經本院以業務過失致死罪判處有期徒刑
      4月，如易科罰金以300 元折算1日確定，而有本院93年度
      交上訴字第503 號判決及刑事案卷可佐，益證被上訴人庚
      ○○應負侵權行為之損害賠償無訛。被上訴人憶村公司、
      庚○○猶以上揭情詞，認無民法第184條第2項所規定違反
      保護他人法律之情事，而無庸賠償上訴人之損害，自非的
      論。
    2.按違反保護他人之法律致生損害於他人者，負損害賠償責
      任；又不法侵害他人致死者，對於支出醫藥費及增加生活
      上需要之費用或殯葬費之人，亦應負損害賠償責任；被害
      人對於第三人負有法定扶養義務者，加害人對於該第三人
      亦應負損害賠償責任；又不法侵害他人致死者，被害人之
      父母、子女、配偶雖非財產上之損害，亦得請求賠償相當
      之金額。民法第184條第2項前段、第192條第1、2 項、第
      194 條，分別定有明文。又按法人對於其董事或其他有代
      表權之人因執行職務所加於他人之損害，與該行為人連帶
      負賠償之責任，復為民法第28條所明定。被上訴人庚○○
      為被上訴人憶村公司之法定代理人，既於執行職務時違規
      提供小台車予系爭工程之施工人員行駛於鐵道上，致生被
      害人李鴻輝死亡之事故，顯係違反保護他人之法律致生損
      害於他人，揆諸上揭法條規定，被上訴人憶村公司自應就
      上訴人因此所受之損害，與被上訴人庚○○負連帶賠償責
      任。
    3.茲更就上訴人請求損害賠償之金額逐項審酌如下：
    殯葬費用部分：上訴人壬○○主張其因被害人李鴻輝死亡
      ，支出殯葬費339,630元（原請求352,970元，嗣在原審捨
      棄便當及宴席費13,340元）既據提出統一發票、免用發票
      收據等件，附於原審卷為證（見原審卷第57、58頁），並
      為被上訴人憶村公司、庚○○所不爭執，且經核確均屬殯
      葬所必須，自應如數准許。
    扶養費用部分：按民法第1117條及第1116條之1 規定，夫
      妻與直系血親尊親屬之扶養權利，應以不能維持生活者為
      限。從而負扶養義務之直系血親卑親屬、尊親屬或夫妻之
      一方因交通事故死亡時，直系血親尊親屬、卑親屬或夫妻
      之他方自得依民法第192條第2項規定，向加害人請求扶養
      費用之損害賠償，仍須以不能維持生活者為限，始得請求
      加害人賠償。最高法院著有79年度臺上字第2629號判例要
      旨、90年度臺上字第55號判決意旨足參。卷查上訴人壬○
      ○出生於41年11月2 日，為被害人李鴻輝之配偶，此有其
      戶籍謄本附於原審卷足稽，則於被害人李鴻輝死亡時年齡
      50歲，依91年臺灣地區簡易生命表（女性）所載，尚有餘
      命26.79 歲，又據原審依職權函查上訴人壬○○之財產歸
      戶資料，其92年度有所得82,918 元，名下並有房屋2筆、
      土地1筆、汽車1輛，其又未舉證證明其現不能維持生活，
      則其現在顯無不能維持生活之情形。然其終究有體力不繼
      需人扶養之時，參酌勞動基準法第54條有關強制退休之規
      定，係以年滿60歲為強制退休之年齡，則其一旦年滿60歲
      ，應認難再從事體力勞動，而無工作收入，即可認彼時需
      人扶養，故其受扶養之權利應自其60歲之後始得行使，即
      應扣除其60歲之前之扶養費。又其滿60歲後其2 子即上訴
      人乙○○、甲○○已成年，亦應同負扶養義務。再參諸行
      政院主計處主計局中部辦公室，就國人平均每戶家庭收支
      製作之「家庭收支調查報告統計表」，經核該統計表係按
      一般家庭日常生活所需之花費，依其屬「消費性」或「非
      消費性」分類，核計家庭年度消費並據以製作平均值，且
      該平均值係一般國民之平均生活消費水準，衡情當應認係
      維持基本生命、尊嚴、健康、養老及生存等實質人權所必
      需。故以之作為扶養費給付之標準，較諸所得稅法之扶養
      親屬寬減額，僅係斟酌或補助所得人有扶養親屬及國家財
      政支出、入之考量，而就其所得一部分為稅賦寬減免除者
      ，更合乎情理且公平。從而本院認應依上揭行政院主計處
      所統計之國民每年消費支出，作為本件扶養費之計算標準
      。而上訴人壬○○居住在嘉義市，依行政院主計處91年度
      之統計，嘉義市於91年度時平均每戶成年人數為2.54人，
      平均每戶每人非消費支出為170,569 元，消費性支出則為
      659,543 元，既有行政院主計處「家庭收支調查統計報告
      表」，存於原審卷為憑，則依此計算嘉義市民平均每人每
      年之消費支出為326,816 元（即170,569＋659,543÷2.54
      ＝326,816）。從而上訴人壬○○主張以182,912元計算，
      應可採取。而按霍夫曼計算方法扣除中間利息後其一次得
      請求之扶養額為549,307元，計算式：《[年別5%複式霍夫
      曼計算法（第一年不扣除中間利息），其計算式為：[182
      ,912*16.00000000 （此為應受扶養26年之霍夫曼係數）+
      182,912*0.79*（17.00000000-00.00000000）]除以3（受
      扶養人數）= 1,054,039]-[年別5%複式霍夫曼計算法（第
      一年不扣除中間利息），其計算式為：[182,912*8.00000
      000 （此為應受扶養10年之霍夫曼係數）]除以3（受扶養
      人數）=504,732）＝549,307》。再按民法第1117條第1項
      雖規定「受扶養權利者，以不能維持生活而無謀生能力者
      為限。」然同條第2項則規定「前項無謀生能力之限制，
      於直系血親尊親屬不適用之。」顯然並未排除不能維持生
      活之限制，即直系血親尊親屬受扶養者，仍須以不能維持
      生活者為限，是直系血親尊親屬如能以自己財產維持生活
      者，便無受扶養之權利，亦有最高法院87年度臺上字第16
      96號、81年度臺上字第1504號判決意旨足參。經查上訴人
      丙○○為17年9 月22日生，此有其戶籍謄本附於原審卷足
      稽，於被害人李鴻輝91年11月2日死亡時為74歲，依91 年
      臺灣地區簡易生命表（男性）所載，尚有餘命9.70歲，又
      依其一般體格檢查報告所示為合格（見原審卷第458 頁）
      ，是其主張餘命尚有5 年應可採信。惟原審依職權函查上
      訴人丙○○之財產歸戶資料，其92年度有所得39,604元，
      名下並有房屋2 筆、田地26筆、土地1筆、投資2筆，財產
      總額非微（見原審卷第350至353頁），其又未能立證證明
      其現在不能維持生活，則其現在顯無不能維持生活之情形
      ，是其請求5 年之扶養費用，尚難准許。從而上訴人壬○
      ○請求給付扶養費於 549,307元之範圍內應予准許，至超
      過上開准許金額部分，及上訴人丙○○請求給付扶養費部
      分，則均屬無據，不應准許。
    精神慰撫金部分：按慰撫金數額之認定，除依被害人所受
      身體上及精神上痛苦程度，及所造成之影響二者予以衡量
      外，尚須斟酌雙方之身分資力與加害之程度及各種情形，
      予以核定。經查上訴人丙○○為被害人李鴻輝之父、上訴
      人壬○○為被害人李鴻輝之配偶、上訴人乙○○、甲○○
      為被害人李鴻輝之女，因被害人李鴻輝至親意外身故，自
      均受有精神上極大之痛苦，而得請求精神慰藉金。爰審酌
      被害人李鴻輝出生於40年2月7日，死亡時年僅51歲，而上
      訴人壬○○、丙○○之92年度財產歸戶資料已如前述；上
      訴人乙○○有所得6筆，給付總額32,313 元、及房屋與土
      地各1筆；上訴人甲○○有所得4筆、給付總額46,128元，
      亦有房屋及土地各1筆，亦分別有各該稅務電子閘門財產
      所得調件明細表，存於原審卷足稽（見原審卷第348、349
      頁）；另被上訴人憶村公司資本額3 百萬元、被上訴人庚
      ○○則為該公司董事，90年度有所得 201,110元，亦有各
      該經濟部公司執照、變更登記事項卡、綜合所得稅各類所
      得資料清單在卷足憑（見原審卷一第91、92、95頁）；及
      上訴人因被害人李鴻輝死亡所受之痛苦程度等一切情狀。
      ，認上訴人各請求80萬元之精神慰藉金尚屬偏高，應核減
      為各60萬元，較為公允，逾此數額不應准許。
    綜上所述，上訴人丙○○、乙○○、甲○○之損害金額各
      為60萬元，上訴人壬○○之損害金額為1,488,937元（339
      ,630+549,307+600,0 00=1,488,937）。
（二）被上訴人憶村公司應給付職業災害補償金部分：
      按勞工遭遇職業傷害或罹患職業病而死亡時，雇主除給與
      5個月平均工資之喪葬費外，並應1次給與其遺屬40個月平
      均工資之死亡補償。其遺屬受領死亡補償之順位為；配
      偶及子女父母祖父母孫子女兄弟姐妹，勞動基準
      法第59條定有明文。被害人李鴻輝於執行被上訴人憶村公
      司之系爭工程時，因駕駛小台車與鐵路區間車相撞，導致
      身故之事實，既已有如前述，則依上揭規定，被害人李鴻
      輝之死亡於被上訴人憶村公司而言，自屬職業災害無訛，
      被上訴人憶村公司以上揭事故未在工地現場等由，認被害
      人李鴻輝之死亡不屬災害之範圍云云，當無足取。據此被
      上訴人憶村公司自應給付被害人李鴻輝之遺屬40個月平均
      工資之死亡補償，所應審酌者，厥為被害人李鴻輝之每月
      平均工資數額若干而已，對此上訴人固主張應以被害人李
      鴻輝每日工資2,200元每月工資66,000 元計算，惟被上訴
      人憶村公司則認應以勞保投保薪資上限每月42,000元計算
      ，致互有爭議。惟本院審酌被上訴人憶村公司於原審92年
      5月5 日呈報狀所附之工人每人7至10月份工作數表，顯示
      被害人李鴻輝93年7 月份工作21.5日、8月份工作28日、9
      月份工作24.5日、10月份工作30日，4個月共工作104日，
      共領工資227,700元，每月平均工資56,925 元，則以該每
      月平均工資作為被害人李鴻輝遺屬之死亡補償標準，應屬
      客觀公平合理。則以該每月平均工資56,925元之標準計算
      ，被上訴人憶村公司應給付被害人李鴻輝之配偶及子女，
      即上訴人壬○○、乙○○、甲○○40個月之補償金共為2,
      277,000元，是上訴人壬○○、乙○○、甲○○各得請求
      補償之金額為759,000元（2,277,000÷3=759,000），逾
      此部分之請求則不應准許。
（三）上訴人壬○○、乙○○、甲○○請求被上訴人嘉義林管處
      給付職業災害補償金部分：
    1.按承攬人或再承攬人工作場所，在原事業單位工作場所範
      圍內，或為原事業單位提供者，原事業單位應督促承攬人
      或再承攬人，對其所僱用勞工之勞動條件應符合有關法令
      之規定。事業單位違背勞工安全衛生法有關對於承攬人、
      再承攬人應負責任之規定，致承攬人或再承攬人所僱用之
      勞工發生職業災害時，應與該承攬人、再承攬人負連帶補
      償責任。勞動基準法第63條第1、2項分別定有明文。上訴
      人壬○○、乙○○、甲○○固主張被上訴人嘉義林管處應
      與被上訴人憶村公司負連帶補償責任；惟被上訴人憶村公
      司於91年5 月30日，承攬被上訴人嘉義林管處之系爭工程
      ，由雙方訂定之工程採購契約書、鐵路法第57條第2 項規
      定，及被上訴人嘉義林管處曾將更改列車班次之事實公開
      宣告，甚至事先通知工地負責人即被害人李鴻輝，促其注
      意安全等事實，既有各該剪報、上網資訊、張貼公告之列
      車時間表、監工薛廷法監工日報表、工地負責人變更為被
      害人李鴻輝之申請書、被害人李鴻輝記錄列車經過時間條
      紙等件，附於原審卷為憑，可知被上訴人嘉義林管處顯已
      對施工之安全竭盡注意防範之能事，管理上應無故意或過
      失疏忽情事。又按勞工安全衛生法第16條所謂「事業單位
      以其事業招人承攬」及第17條所謂「事業單位以其事業之
      全部或一部分交付承攬」，係指事業單位將其完成目的事
      業本身應為之業務，全部或一部分招人或交付他人承攬而
      言。被上訴人之目的事業，即本身職務上應為之業務，為
      管理國家森林，包括經營阿里山森林鐵路及阿里山森林遊
      樂區，而被上訴人憶村公司所承攬之系爭工程，係森林鐵
      路片段邊坡之維修加強工程，非被上訴人目的事業本身，
      故亦顯與勞工安全衛生法第16條、第17條規定之要件不符
      。是上訴人主張被上訴人嘉義林管處，應依勞工安全衛生
      法第16、17條規定，與被上訴人憶村公司連帶給付職業災
      害補償金，已非有據。
    2.次按勞動基準法第63條第1、2項規定，事業單位對承攬人
      僱用之勞工發生職業災害，應負連帶補償責任，須在事業
      單位所提供工作場所範圍內發生災害，始足當之。本件肇
      事地點距離工地尚有574 公尺之遙，並非被上訴人嘉義林
      管處所提供之工作場所，既有該肇事地點附圖存卷足稽，
      且為原審卷附之行政院勞工委員會南區勞動檢查所92年 7
      月1日勞南檢營字第 0921007545號函附「勞工李鴻輝駕駛
      輕便車行駛於森林火車軌道與火車相撞致死災害檢查初步
      報告書報告書」所認定，復為上訴人所不爭執，益見非在
      被上訴人嘉義林管處所提供工作場所發生災害，要與上揭
      補償要件不符。況被上訴人嘉義林管處，已踐行勞工安全
      衛生法有關保護勞工之規定，除於工程承攬契約內嚴予規
      範承攬廠商注意工程安全外，更於阿里山鐵路沿路平交道
      設立告示牌，禁止在鐵路上行走或溜車，本件純因被害人
      李鴻輝擅在鐵路上駕駛輕便車肇事，而非肇因於被上訴人
      嘉義林管處監督工作現場不周，誠無理由要求被上訴人嘉
      義林管處，應依勞動基準法第63條第1、2項規定負連帶補
      償責任。至證人辛○○、丁○○、戊○○在本院證稱：曾
      目睹被上訴人嘉義林管處職員薛廷法坐阿里山鐵路輕便車
      （台車）到現場，未禁止廠商使用台車云云乙節；微論已
      為被上訴人嘉義林管處所否認，退而言之，縱如各該證人
      所云薛廷法曾搭台車到現場，未表明工人不得使用台車等
      語屬實，充其量亦僅足證明被上訴人嘉義林管處職員未嚴
      格取締廠商或工人之違規、違約，尚不足證明被上訴人嘉
      義林管處縱容、允許廠商或工人，未經許可擅在鐵路上駕
      駛台車，換言之，廠商及工人在鐵路上駕駛台車，仍在禁
      止之列，並不因職員之未嚴格取締而視為合法，或解釋為
      允許其使用台車，況被害人李鴻輝為被上訴人憶村公司派
      駐工地之監工，竟自己違規違法在鐵路上溜駛台車肇禍，
      更無要求被上訴人嘉義林管處補償之理。
    3.綜上各情，足認上訴人猶執上揭情詞，以被上訴人憶村公
      司承攬之系爭工程，係屬被上訴人嘉義林管處經營之事業
      ，且被上訴人嘉義林管處之工程合約及相關規定，形式上
      雖有嚴禁包商違規使用小台車規定，然實質上被上訴人嘉
      義林管處有容忍其包商施工時違規使用小台車之事實，顯
      未盡督促被上訴人憶村公司遵守鐵路法第57條及第70條規
      定之責任等由，主張被上訴人嘉義林管處應連帶給付上訴
      人職業災害補償金，為無理由，不應准許。
四、末按損害之發生或擴大，被害人與有過失者，法院得減輕賠
    償金額，或免除之；重大之損害原因，為債務人所不及知，
    而被害人不預促其注意或怠於避免或減少損害者，為與有過
    失，民法第217條第1、2 項分別定有明文。卷查被害人李鴻
    輝係被上訴人憶村公司派駐工地之現場負責人，負責施工人
    員及機具之安全，既有工地負責人變更申請書1 紙附於本院
    卷足稽（見本院卷第47頁），且被害人李鴻輝曾參加中國生
    產力中心舉辦之營造業勞工安全衛生管理員訓練班，訓練期
    滿成績合格，亦為上訴人所不爭執，並有結業證書影本1 紙
    附卷可佐（見刑事他字卷第46頁），則其對於勞工安全衛生
    事宜，當有較一般人為高之專門知識，應知使用小台車之危
    險性，避免與小火車發生碰撞致人員傷亡。另被害人李鴻輝
    每日均查詢小火車班次時間，且負責處理小火車接近前之小
    台車、人員走避方式等情，亦據證人陳英峰、詹東昇、辛○
    ○及陳威霖等人，在上揭刑事案件審理時結證在卷，並有上
    開小火車班次時間表、電話通聯紀錄為憑。據此益見被害人
    李鴻輝於事故發生當時，顯疏未注意阿里山小火車之行駛班
    次，仍利用小台車行駛鐵路，終致肇生本件車禍，足認被害
    人李鴻輝對於本件事故之發生與有重大過失。為此本院審酌
    被上訴人憶村公司、庚○○與被害人李鴻輝等人，對於本件
    事故之過失程度，認被害人李鴻輝對於事故之發生應負80％
    之責任，而減輕被上訴人憶村公司、庚○○80％之賠償責任
    ，方始合理。據此以上揭所示上訴人丙○○、乙○○、甲○
    ○之損害賠償金額各60萬元，上訴人壬○○之損害賠償金額
    1,488,937元，抵減被害人李鴻輝應負80％ 之重大過失責任
    計算，上訴人壬○○得請求被上訴人憶村公司、庚○○連帶
    損害賠償金額為297,787元（1,488,937x20%=297,787），上
    訴人丙○○、乙○○、甲○○得請求被上訴人憶村公司、庚
    ○○連帶損害賠償金額各為12 萬元（600,000x20%=120,000
    ），逾此部分之請求，則不應准許。另按勞動基準法第59條
    之補償規定，係為保障勞工加強勞雇關係，促進社會經濟發
    展之特別規定，而非損害賠償，同法第61條尚且規定該受領
    補償之權利不得抵銷，應無民法第217 條過失相抵之適用，
    最高法院89年度第4 次民事庭會議著有決議在案。據此被上
    訴人憶村公司援引最高法院87年度臺上字第233 號判決意旨
    ，認職業災害事件之補償，亦有民法過失相抵之適用，主張
    上訴人壬○○、乙○○、甲○○各得請求職業災害補償金額
    759,000元，亦應比照上揭損害賠償抵減被害人李鴻輝應負
    80％之重大過失責任計算，即非有據，不應准許。
五、綜上所述，上訴人本於侵權行為之法律關係，請求被上訴人
    憶村公司、庚○○連帶賠償給付上訴人壬○○297,787 元、
    上訴人壬○○、乙○○、甲○○各12萬元，及上訴人壬○○
    、乙○○、甲○○基於職業災害補償之法律關係，請求被上
    訴人憶村公司給付職業災害補償金各759,000 元，均於法有
    據，應予准許。至上訴人請求被上訴人憶村公司、庚○○給
    付逾越上揭准許之金額部分，及請求被上訴人嘉義林管處連
    帶給付職業災害補償金部分，則為無理由，其假執行之聲請
    ，亦失所附麗，均不應准許。原判決命被上訴人憶村公司、
    庚○○連帶給付上訴人壬○○損害賠償超過297,787元部分
    ，及命被上訴人憶村公司給付上訴人壬○○、乙○○、甲○
    ○職業災害補償金各超過759,000 元部分，即有未當。被上
    訴人憶村公司、庚○○附帶上訴意旨，指摘原審此部分判決
    不當，為有理由，自應由本院將原審該部分判決，及該部分
    假執行暨免為假執行之宣告，予以廢棄，改判如主文第2 項
    所示。至原判決命被上訴人憶村公司、庚○○連帶賠償給付
    上訴人壬○○297,787 元、上訴人丙○○、乙○○、甲○○
    各12萬元部分，及命被上訴人憶村公司給付上訴人壬○○、
    乙○○、甲○○職業災害補償金各759,000 元部分，及該部
    分假執行暨免為假執行之宣告，經核認事用法並無不合，被
    上訴人憶村公司、庚○○附帶上訴意旨，執上揭情詞指摘不
    當，求予廢棄改判，為無理由，應予駁回。另原判決駁回上
    訴人壬○○、乙○○、甲○○請求被上訴人嘉義林管處連帶
    給付職業災害補償金部分，及該部分假執行之聲請，經核亦
    無不合，上訴人壬○○、乙○○、甲○○上訴意旨，猶執上
    揭情詞指摘此部分判決不當，亦無理由，應予駁回。又上訴
    人上訴請求就原判決主文第1 項命被上訴人憶村公司、及庚
    ○○連帶給付上訴人之金額，及第2 項命被上訴人憶村公司
    給付上訴人壬○○、乙○○、甲○○之金額，各應附加自起
    訴狀繕本送達翌日起至清償日止，按年利率5％ 計算之利息
    部分；因縱認上訴人於94年9月8日原審言詞辯論時，曾追加
    各該利息之請求，惟就原判決全文觀之，並無片言隻字提及
    上訴人有關請求利息之事實及理由，顯然上訴人有關利息部
    分之請求，為原審所脫漏致未判決，應依民事訴訟法第 233
    條規定，另由原審法院為補充判決，尚非本訴本院所得審判
    ，是上訴人為此部分上訴，亦為無理由，應予駁回。又因附
    帶上訴駁回部分與原判決所命給付之範圍不同，爰併予更正
    宣告假執行及免為假執行之擔保金額，如主文第7項所示。
六、又本件事證已臻明確，兩造其餘主張陳述及攻擊防禦方法，
    核與判決之結果不生影響，爰不逐一論述。
七、據上論結，本件上訴為無理由，附帶上訴為一部有理由，一
    部無理由，應依民事訴訟法第463條、第449條第1項、第450
    條、第79條、第85條第1、2項、第390條第2項、第392條，
    判決如主文。
中    華    民    國    95    年   10   月     31     日
                  民事第四庭  審判長法  官  王惠一
                                    法  官  蘇重信
                                    法  官  林永茂
上為正本係照原本作成。
如對本判決上訴，須於判決送達後20日內向本院提出上訴狀，未
表明上訴理由者，應於上訴後20日內，向本院提出理由書（須附
繕本）。依法須繳納裁判費並應委任律師為訴訟代理人，始得上
訴。
中    華    民    國    95    年   10   月     31     日
                                    書記官  謝素嬿
【附記】
民事訴訟法第466條之1：
(1)對於第二審判決上訴，上訴人應委任律師為訴訟代理人。但上
  訴人或其法定代理人具有律師資格者，不在此限。
(2)上訴人之配偶、三親等內之血親、二親等內之姻親，或上訴人
  為法人、中央或地方機關時，其所屬專任人員具有律師資格並
  經法院認為適當者，亦得為第三審訴訟代理人。
民事訴訟法第466條之2：
  上訴人無資力委任訴訟代理人者，得依訴訟救助之規定，聲請
  第三審法院為之選任律師為其訴訟代理人。
                                               K


司法院資訊處製作；財團法人民間司法改革基金會備份。
